臺灣臺北地方法院民事判決　　　　　　　　94年度國字第17號
原　　　告　壬○○
　　　　　　戊○○○
　　　　　　丙○○
　　　　　　丑○
　　　　　　癸○○
　　　　　　寅○○
　　　　　　乙○○
兼前列六人
共同　訴訟
代　理　人　子○○
前列七人共
同複代理人　甲○○
被　　　告　國防部
法定代理人　丁○
訴訟代理人　庚○○
　　　　　　辛○○
　　　　　　己○○
上列當事人間國家賠償事件，本院於94年11月17日言詞辯論終結
，判決如下：
    主  文
原告之訴駁回。
訴訟費用由原告負擔。
    事實及理由
一、程序方面：
    按訴狀送達後，原告不得將原訴變更或追加他訴。但不甚礙
    被告之防禦及訴訟之終結者，不在此限；又被告於訴之變更
    或追加無異議，而為本案之言詞辯論者，視為同意變更或追
    加，民事訴訟法第255條第1項第7款、第2項分別定有明文。
    本件原告於民國94年9月6日國家賠償辯論意旨狀變更訴之聲
    明為「一、先位之聲明：被告應賠償原告子○○、戊○○○
    各新臺幣（下同）759,696元。丑○、癸○○、寅○○各520
    ,938 元。壬○○、丙○○、乙○○各298,265元；合計3,97
    6,974元及自起訴狀副本送達被告之翌日起至給付之日止，
    按年息5%計算之利息。二、備位聲明：被告應賠償原告子○○、戊○○○各448,592元。丑○、癸○○、寅○○各268,6
    98元。壬○○、丙○○、乙○○各102,468元；合計210,682
    元及自起訴狀副本送達被告之翌日起至給付之日止，按年息
    5%計算之利息。核不甚礙被告之防禦及訴訟終結，而被告復
    對之無異議而為本案之言詞辯論，揆諸首開說明，於法並無
    不合，應予准許。
二、原告先位聲明：被告應賠償原告子○○、戊○○○各新臺幣
    （下同）759,696元；丑○、癸○○、寅○○各520,938元；
    壬○○、丙○○、乙○○各298,265元，合計3,976,974元及
    自起訴狀副本送達被告之翌日起至給付之日止，按年息5%
    計算之利息。備位聲明：被告應賠償原告子○○、戊○○○
    各448,592元；丑○、癸○○、寅○○各268,698元；壬○○
    、丙○○、乙○○各102,468元，合計2,10 0,682元，及自
    起訴狀副本送達被告之翌日起至給付之日止，按年息5%計算
    之利息。並陳述：
    （一）國軍老舊眷村改建條例（下稱眷改條例）乃為加速更
          新國軍老舊眷村，提高土地使用經濟效益，興建住宅
          照顧原眷戶及中低收入戶，協助地方政府取得公共設
          施用地，並改善都市景觀，所特別制定之條例，主管
          機關為國防部，自屬給付行政之一環，而非私經濟行
          為，而且接受改遷建之眷戶必須將原配住之眷舍及自
          增建部分，交由國防部辦理改建或處分，因此，國軍
          老舊眷村改遷建施行，應屬兼具保護或增進特定或可
          得確定人民利益，所執行職務行使公權力之行為。
    （二）眷改條例第16條規定「興建住宅社區配售原眷戶以一
          戶為限。每戶配售之坪型以原眷戶現任或退伍時之職
          缺編階為準」，主管機關亦已明確訂定住宅社區配售
          坪型標準：將級為34坪型（權狀坪數約50.2坪）、校
          級軍官為30坪型（權狀坪數約45坪）、尉級以下官士
          級28坪型（權狀坪數約42.4坪）。並可依承購戶意願
          ，無條件自費增購上一坪型眷宅。準此，有關各階坪
          型配售標準，乃眷改條例第16條法律所訂，其目的在
          於保障個人權益，被告自應針對所有遷購福聯新城之
          原眷戶，做好整體分配規劃，並應對過程中之主客觀
          因素加以分析，妥採因應措施，秉持誠信、公平、一
          貫之原則，以避免原眷戶在此法律所規定之權益部分
          受損。被告原規劃臺中市農場、紅棉、旱溪、迅雷、
          三民、第一、忠孝、綜合、平等、憲光、崇德等13個
          眷村及散戶遷購福聯新城。福聯新城有甲、乙、丙、
          丁、戊、己6個基地，34、30、26、24等坪型計863戶
          。民國91年5月10日三民新村、憲光七村、南京新村
          辦理遷購福聯新城配售住宅抽籤作業時，僅有200餘
          戶進往。惟被告之說明資料未載明各基地坪型及戶數
          ，僅提供臺中福聯新村丁基地房屋配舍及總價表，要
          求只能選購、抽籤丁基地房舍。而92年1月8日迅雷新
          村、平等新村辦理遷購福聯新城配售住宅抽籤作業時
          ，被告均載明各基地坪型戶數，提供該村原眷戶抽籤
          選購。以迅雷新村68戶為例，能自行遷購較便宜之乙
          基地30戶、丙基地38戶，且符合配售坪型標準。福聯
          新城各基地房屋配售價格計算並未一致，被告故意提
          供各眷村於辦理抽籤時諸多版本，待遇更是天壤之別
          ：90年遷購之光華、陸裝、忠勤：按原階坪型全數分
          配，各階均可自選基地、樓層抽籤及免負擔自備款，
          並可自費遷購上一階之房舍，增加住宅坪數。91 年
          10月遷購之三民、憲光、南京新村各階坪型配售：校
          級按30%比例分配，70%被迫降坪，並限制以丁基地抽
          籤樓層，更有部分眷戶被迫再降為24坪型。92年1 月
          間遷購之迅雷、建國、平等、四知十六、綜合一村、
          合作新村：按原階坪型全數分配，各階均可自選基地
          、樓層抽籤及自費遷購上一階之房舍，增加住宅坪數
          。近期遷購之旱溪、安康、紅棉、農場、第一等眷村
          ：按原階坪型之全數分配，各階均可自選基地、樓層
          及自費遷購上階之房舍，增加住宅坪數。事後被告雖
          辯稱「經查福聯新城除安置原眷戶18 5戶，並保留16
          0戶配售現役官士，所餘各階坪型戶數則依卷戶比例
          分配規劃遷入復興建成營區基地內眷村；後因該基地
          內之第一宿舍、南京新村違佔建戶無意願遷購福聯新
          城，且嗣後核配有眷無舍官士亦有部分放棄，致後續
          遷入之眷村均依其原階坪型核配」。
    （三）91年5月10日三民新村、憲光七村、南京新村辦理遷
          購福聯新城配售住宅抽籤作業時，被告之說明資料，
          顯對重要事項提供不正確資料及不完全陳述，致使三
          民新村、憲光七村、南京新村之原眷戶在抽籤作業時
          ，被指定遷購福聯新城丁基地，剝奪原眷戶基地選擇
          權，且僅分配本村校級30坪型4戶、26坪型7戶、24坪
          1戶；尉士級26坪型16戶、24坪型7戶。嚴重違背抽籤
          作業分配之比例戶數及藉原眷戶購置福聯新城申請書
          內經法院公證之「係於原階坪型不足時，願意降坪」
          之意思表示，任意違反保護他人之法律，自行箝制、
          侵害無知的遷購戶，使原告等遭受被迫降坪及增加自
          備款負擔金額之差別待遇，顯已違反法律所保護原告
          等權利及違反行政平等原則，被告對原眷戶所為強迫
          降坪行為係屬不法。又參與福聯新城遷購眷村在此數
          月期，被告自應本諸職掌及義務，主動告知原三民新
          村、憲光七村、南京新村被迫降坪之原眷戶辦理原階
          坪型調配，惟竟怠於執行，致前遭降坪之眷戶權利繼
          續受損，被告明知並有意使其發生或至少任令其發生
          ，漠視人民權益，不法怠忽職責之惡劣行徑，自應構
          成怠於執行職務之國家賠償。
    （四）另眷改條例第20條規定，原眷戶可獲之輔助購宅款，
          以各直轄市、縣（市）轄區內同期改建之國軍老舊眷
          村土地，依國有土地可計價公告土地現值總額69.3%
          為分配總額，並按其原眷戶數、住宅興建成本及配售
          坪型計算之。分配總額達房地總價以上者，原眷戶無
          須負擔自備款，超出部分，撥入改建基金；未達房地
          總價之不足款，由原眷戶自行負擔。前項原眷戶自行
          負擔部分，最高以房地總價20%為限，其有不足部分
          ，由改建基金補助。原眷戶可獲得之輔助購宅款及自
          備款負擔金額，依各眷村之條件，於規劃階段，由主
          管機關以書面向原眷戶說明之。申請自費增加住宅坪
          型之原眷戶，仍依原坪型核算輔助購宅款，其與申請
          價購房地總價之差額由原眷戶自行負擔。施行細則第
          18條規定：本條例第20條第定房地總價及第23條所定
          成本價格，依下列方式計算：一、房屋部分：依房屋
          及公用建築之建造費、工程管理費、墊款利息、有關
          稅捐及其他建築有關必要費用之總額與房屋自用總面
          積之比例，分戶計算之。二、土地部分：以房屋建造
          完成當期公告土地現值計價後，按各戶之應有持分比
          例計算之。前項土地不屬於本條例第4條第2項者，應
          以土地取得地價為準，包含墊款利息、開發費用及有
          關稅捐。惟本眷村遷購福聯新城之原眷戶，可獲得輔
          助購宅款及自備款負擔金額並未一致：１、購屋補助
          款：國防部總政治作戰局92.5.2勁勢字第0920004874
          號函告知：本村校級：3,130,000元、尉士級2,920,0
          00元，實際補助款：校級3,030,000元、尉士級2,820
          ,000 元，每戶差額100,000元。２、自備款負擔金額
          ：本眷村遷購福聯新城丁基地之原眷戶校級30坪房舍
          ：840,000元，遷購福聯新城丙基地之原眷戶校級30
          坪房舍：550,000元相差金額達289,948元。
    （五）三民新村原眷戶王禮多因不滿其校官30坪房舍遭降坪
          為26坪房舍及丁基地房價，經向被告抗爭要求後，即
          由主管機關改配丙基地校官30坪房舍及自動減少自備
          款負擔金額達289948元。被告為掩飾其對前遷購眷戶
          降坪之不法行為，同意三民、憲光、南京三村恢復原
          階原坪型申請，再對原階被迫降坪人員稱「有關眷戶
          申請恢復原坪型後，原住屋應騰空回復原狀之費用，
          依使用者付費原則，應由該住戶負擔，無涉補償之事
          宜」，惟原階被迫降坪人員為使用前所分配之房舍裝
          修等必要費用損失，乃另一法律關係請求，被告在重
          新開放按原階申請恢復原坪型寺，卻故意作成不利人
          民之規定及不法處置，乃係被告對原階被迫降坪人員
          進一步之違法侵害，原告自得向被告請求加以返還或
          賠償。
    （六）１、原告等降型損害：原告子○○，階級中校，應分
              配坪型30坪，現分配坪型26坪，短少坪數4坪；
              原告戊○○○，階級中校，應分配坪型30坪，現
              分配坪型26 坪，短少坪數4坪；原告丑○，階級
              上尉，應分配坪型28坪，現分配坪型26坪，短少
              坪數2坪；原告癸○○，階級中士，應分配坪型
              28坪，現分配坪型26坪，短少坪數2坪；原告芮
              國輝，階級上士，應分配坪型28坪，現分配坪型
              26坪，短少坪數2坪。以丁基地每坪配售價為119
              ,379 元，被降4坪之坪數配售價為477,51 6元，
              被降2坪之坪數配售價為238,758元。
          ２、又原丁基地30坪型比乙基地價格高273,207元，
              丁基地30坪型比丙基地價格高298,265元，丁基
              地26坪型比乙基地價格高282,180元，原告等因
              遷購丁基地，造成自付款增加金額統計如下：原
              告子○○，階級中校，應分配坪型30坪，實際分
              配坪型26坪，丁基地房地26坪總價3,407,758元
              ，乙丙基地相同房地總價3,125,578元，增加負
              擔金額282,180元；原告戊○○○，階級中校，
              應分配坪型30坪，實際分配坪型26坪，丁基地房
              地26坪總價3,407,758元，乙丙基地相同房地總
              價3,1 25,578元，增加負擔金額282,180元；原
              告丑○，階級上校，應分配坪型28坪，實際分配
              坪型26坪，丁基地房地26坪總價3,407,758元，
              乙丙基地相同房地總價3,125,578元，增加負擔
              金額282,180元；原告癸○○，階級中士，應分
              配坪型28坪，實際分配坪型26坪，丁基地房地26
              坪總價3,407,758元，乙丙基地相同房地總價
              3,125,578元，增加負擔金額282,180元；原告芮
              國輝，階級上士，應分配坪型28坪，實際分配坪
              型26坪，丁基地房地26坪總價3,407,758元，乙
              丙基地相同房地總價3,125,578元，增加負擔金
              額282,180元；原告壬○○，階級少校，應分配
              坪型30坪，實際分配30坪，丁基地房地30坪總價
              3,879,642元，乙丙基地相同房地總價3,581,377
              元，增加負擔金額298,2 65元；原告丙○○，階
              級中校，應分配坪型30坪，實際分配坪型30坪，
              丁基地房地30坪總價3,879,642元，乙丙基地相
              同房地總價3,581,642元，增加負擔金額298,265
              元。
          ３、合計降坪損害補償價金及購宅自備款增加金額，
              原告子○○得請求759,696元；原告戊○○○得
              請求759,696元；原告丑○得請求520,938元；原
              告癸○○得請求520,938元；原告寅○○得請求
              520,938元；原告壬○○得請求298,265元；原告
              丙○○得請求298,265元；原告乙○○得請求298
              ,265 元。
          ４、依新制原階補助坪型獲配住宅者，以所配房地總
              價80%為補助購宅款。原眷戶申請自費增坪或降
              階申請者，以所抽中之房地之基地計算原階坪型
              補助購宅款之80%即為可獲之補助購宅款。原眷
              戶自願領取補助購宅款者，依本重建6個基地各
              坪型可獲之補助購宅款之平均值乘以原階補助購
              宅坪型之80%即為可獲之補助購宅款。福聯新城
              社區，係由原光華、陸裝、忠勤等3個眷村所改
              成，包括甲、乙、丙、丁、戊、已6個基地，領
              有6張建造執照。全社區共864戶，原告等補助購
              宅款以丁基地核算：校級30坪型3,133,793元。
              尉、士級28坪型2,924,873元。準此，原告等為
              新制原階補助坪型獲配住宅者，應以所配房地總
              價80%為補助購宅款計算，惟原告等按此規定，
              如以丁基地房地總價計算應獲購宅輔助款，亦短
              少：原告子○○應獲購宅輔助款3,133,793元，
              實獲購宅輔助款3,031,325元，短少金額102,468
              元；原告戊○○○應獲購宅輔助款3,133,793元
              ，實獲購宅輔助款3,031,325元，短少金額102,4
              68元；原告壬○○應獲購宅輔助款3,133,793元
              ，實獲購宅輔助款3,031,325元，短少金額102,
              468元；原告丙○○應獲購宅輔助款3,133,793元
              ，實獲購宅輔助款3,031,325元，短少金額102,4
              68元；原告乙○○應獲購宅輔助款3,133,793元
              ，實獲購宅輔助款3,031,325元，短少金額102,4
              68元少；原告丑○應獲購宅輔助款3,133,793元
              ，實獲購宅輔助款2,829,237元，短少金額95,63
              6元；原告癸○○應獲購宅輔助款2,924,873元，
              實獲購宅輔助款2,829,237元，短少金額95,636
              元；原告寅○○應獲購宅輔助款2,924,873元，
              實獲購宅輔助款2,829,237元，短少金額95,636
              元。
          ５、退步言，被告對遷購眷戶補助購宅款計算方式為
              基礎，原告等縱因在其強制購買丁基地房舍之狀
              況下，依降坪補償及應獲之購宅輔助款計算損害
              ：原告子○○降坪損害補償價金364,124元，購
              宅輔助款短少金額102,468元，合計448,592元；
              原告戊○○○降坪損害補償價金364,124元，購
              宅輔助款短少金額102,468元，合計448,592元；
              原告丑○降坪損害補償價金173,062元，購宅輔
              助款短少金額95,636元，合計268,698元；原告
              癸○○降坪損害補償價金173,062元，購宅輔助
              款短少金額95,636元，合計268,698元；原告芮
              國輝降坪損害補償價金173,062元，購宅輔助款
              短少金額95,636元，合計268,698元；原告衛成
              功購宅輔助款短少金額102,468元，合計102,468
              元；原告丙○○購宅輔助款短少金額102,468元
              ，合計102,468元；原告乙○○購宅輔助款短少
              金額102,468元，合計102,468元。
    （七）原告等之原眷戶應配售住宅坪型、可獲得之輔助購宅
          款、自備款負擔金額及選擇購買住宅坪型等權利，均
          在眷改條例中對主管機關應執行職務行使公權力之事
          項規定明確，被告機關公務員依此規定對本案遷購福
          聯新城之原眷戶負有作為義務，已無不作為裁量空間
          ，且法律規範之目的係為保障人民生命、身體及財產
          等法益，被告猶因故意或過失怠於執行職務或拒不為
          職務上應為之行為，致原告等權利遭受損害，原告等
          屢次請求主管機關加以處理，既然達成共識由眷戶依
          其意願循國家賠償方式請求救濟，正式予以適當之處
          分，被告對此未加履行，被告此種不當之違背法規或
          逾越法規所容計的偏差行政行為，致使原告等在遷購
          福聯新城時，遭受不法降坪之財產損害，應屬國家賠
          償法第2條第2項前段「公務員於執行職務行使公權力
          時，因故意或過失不法侵害人民自由或權利者，國家
          應負損害賠償責任」之規範範圍，爰起訴請求國家賠
          償語。
三、被告聲明：駁回原告之訴。並陳述：
    （一）原告等填具臺中市三民新村原眷（散）戶購置「福聯
          新城」重建眷宅申請書 (下稱購置申請書)，向被告
          申請認購眷宅，渠等先階段之申請，經主管機關認定
          其申請合於法定要件，固屬給付行政之範疇；然後階
          段有關輔助購宅款、自備款之金額及發放，則為私法
          買賣契約之履行，屬私經濟行為，並無任何權力服從
          關係，揆諸釋字第540號解釋理由書之意旨，非為公
          權力之行使行為，是以渠等以本件事實符合國家賠償
          法第2條第2項後段所定「行使公權力」之要件，並非
          的論。又自眷改條例第16條第1項前段之內容以觀，
          該項規定之目的在於訂定配售坪型之分配標準，尚非
          明確規定特定人得享有權利，或對符合法定條件而可
          得特定之人，授予向行政主體或國家機關為一定作為
          之請求權；且亦難謂就法律之整體結構、適用對象、
          所欲產生之規範效果及社會發展因素等綜合判斷，可
          得知有保障特定人之意旨，原告等執以認國軍老舊眷
          村改建條例兼具保護或增進特定或可得確定人民利益
          ，為保護他人之法律為請求之依據，洵屬無理。
    （二）按「主管機關辦理國軍老舊眷村改建，應按眷村分布
          位置，依條件相近者採整體分區規劃，並運用既有眷
          村土地、不適用營地或價購土地，依規定變更為適當
          使用分區或用地，集中興建住宅社區。」為眷改條例
          第6條第1項所明定。準此以言，國軍老舊眷村改建，
          應由主管機關按眷村分布位置，依條件相近者採整體
          分區規劃，而非謂原眷戶對於遷購住宅有基地選擇權
          。被告基於整體分局規劃，及考量其餘基地眷宅已配
          售戶數情形，而將三民新村、南京新村、憲光七村等
          三村原眷戶及散戶集中安置於丁基地，而頒佈國防部
          90年6月22日（90）祥祉字第07378號令為作業依據，
          並於遷購說明書中敘明，揆諸前開國軍老舊眷村改建
          條例第6條第1項規定，並無不妥。原告等對於原階降
          坪有所爭議，被告所屬之國防部政治總政治作戰局前
          以92年5月2日勁勢字第0920004874號函檢送臺中市「
          三民、南京、憲光七村」原階降坪爭議協調會建議事
          項辦理情形回覆表，其中第1項第2點對於指定遷購丁
          基地，說明乃因「基於遷購福聯新城眷村均以集中安
          置為考量，且丁基地戶數足可安置三民新村等三村眷
          戶，故以丁基地安置。」等語詳為說明，原告等復就
          此項再行爭執，洵屬無理。
    （三）按「興建住宅社區配售原眷戶以一戶為限。每戶配售
          之坪型以原眷戶現任或退伍時之職缺編階為準」、「
          第一項住宅社區配售坪型辦法，由主管機關定之。」
          為國軍老舊眷村改建條例第16條第1項前段、第3項定
          有明文。又依國軍老舊眷村改建條例第16條第3項訂
          定之「國軍老舊眷村改建配售坪型辦法」，於第2條
          亦規定：「配售及價售住宅坪型，以住宅之室內自用
          面積為準，不包括共同使用部分及陽台面積，區分如
          下：一三十四坪型配售將官級原眷戶。二三十坪型配
          售校官級原眷戶。三二十八坪型配售尉官、士官級原
          眷戶。四二十六坪型價售違占建戶。五十二坪型依前
          四款對象，其屬鰥寡無依者申請配 (價)售之。前項
          各款坪型面積，得彈性增減百分之二。」。惟所謂「
          眷舍居住權」，按臺北高等行政法院92年度訴字第37
          28號判決所示，「從原告原有之整體財產利益觀之，
          係屬國家為達其特定行政目的所為，係對於原告之整
          體財產利益有所增添。」，是以於原眷戶確實依其申
          請，經主管機關認定其申請合於法定要件，而與主管
          機關訂立契約，取得所配眷宅之所有權前，尚不得對
          配售及價售住宅坪型主張任何權利。被告於前開遷購
          說明書中，已載明「台中市『福聯新城』自建眷宅計
          提供丁基地餘戶三十坪型九戶、二十六坪型一一六戶
          、二十四坪型三十五戶，計一百六十戶供新制眷村原
          眷戶遷購」等語，是以渠等對於原眷戶所得分配坪型
          可能不足之情形，均知之甚詳，難謂有對重要事項提
          供不正確資料，或為不完全陳述之情事。原告等於所
          填具之臺中市三民新村原眷 (散)戶購置「福聯新城
          」重建眷宅申請書，均詳細載明於原階坪型不足時，
          自願降坪等語，渠等自行依此條件向被告提出購買眷
          宅之申請，故對於實際購買之坪數可能較原階配售坪
          型短少，並應以實際獲配坪型為準之情亦有知悉，故
          不得以有坪數之差異，即認有侵害渠等權利之處。
    （四）按「原眷戶可獲之輔助購宅款，以各直轄市、縣（市
          ）轄區內同期改建之國軍老舊眷村土地，依國有土地
          可計價公告土地現值總額百分之六十九點三為分配總
          額，並按其原眷戶數、住宅興建成本及配售坪型計算
          之。分配總額達房地總價以上者，原眷戶無須負擔自
          備款，超出部分，撥入改建基金；未達房地總價之不
          足款，由原眷戶自行負擔。前項原眷戶自行負擔部分
          ，最高以房地總價百分之二十為限，其有不足部分，
          由改建基金補助。原眷戶可獲得之輔助購宅款及自備
          款負擔金額，依各眷村之條件，於規劃階段，由主管
          機關以書面向原眷戶說明之。申請自費增加住宅坪型
          之原眷戶，仍依原坪型核算輔助購宅款，其與申請價
          購房地總價之差額由原眷戶自行負擔。」為國軍老舊
          眷村改建條例第20條所明定。上開條文所指輔助購宅
          款，依該施行細則第19條第3項，既以「．．依主管
          機關選定之政府興建住宅、國民住宅或依本條例第二
          十八條第一項興建之眷宅，完工決算後之房地總價計
          算之。」，其中「完工決算後之房地總價」，自應以
          「福聯新城」總體為計算基礎，非謂以特定基地單獨
          核算之。被告於國防部90年6月22日 (90)祥祉字第07
          378號令說明二中，敘明「新制眷村原眷戶遷購『福
          聯新城』重建眷宅各階段坪型可獲輔助購宅款金額如
          次：三十四坪型：三四三萬五、五○二元，三十坪型
          ：三○五萬一、三二五元，二十八坪型：二八二萬、
          二三七元。．．」等語，並將前開輔助購宅款計算基
          礎於遷購說明書第五項中載明，並敘明「原眷戶可獲
          輔助購宅款：原眷戶每一單位坪型可獲輔助購宅款X
          原階坪型，原眷戶所抽之樓層房地總價減去輔助購宅
          款即為所應負擔之自備款」，既以原階坪型為計算基
          數，則不論是否配予原階坪型，渠等所得獲之輔助購
          宅款皆相同，故不得謂有輔助購宅款之損害。被告所
          屬之總政治作戰局於92年5月2日勁勢字第0920004874
          號函檢送臺中市「三民、南京、憲光七村」原階降坪
          爭議協調會建議事項辦理情形回覆表，其中第3項第1
          點對於建議事項「請依丁基地單獨核算原眷戶輔助購
          宅款」，說明「校級三十三坪型：三一三萬三、七九
          三元整。．．」，惟前述金額乃依建議事項所為之說
          明，而實際發放金額，則應依「福聯新城」完工後全
          部眷戶數、住宅興建成本及配售坪型計算之，故於同
          項第3點亦載明「倘單獨以丁基地核算原眷戶輔助購
          宅款，與法不符」等語，原告等竟執以為請求之依據
          ，顯於認事用法有所違誤。另原告所稱受有自備款增
          加之損害，惟自備款之核算係以「原眷戶所抽之樓層
          房地總價減去輔助購宅款即為所應負擔之自備款」，
          係因所抽之樓層不同，原眷戶所應負擔之自備款亦有
          差異。
    （五）被告於重新開放按原階申請恢復原坪型時，要求原住
          屋應回復原狀，是否因此影響欲申請者之意願，揆諸
          前述國家賠償法第2條第2項後段，消極不作為責任之
          成立，須以公務員怠於執行職務具有違法性為要件。
          被告所屬之總政治作戰局於辦理臺中市三民新村、南
          京新村、憲光七村等三村原眷戶及散戶遷購「福聯新
          城」時，因棄購戶及原規劃眷村無意願致剩餘戶數增
          加，故主動提供原遷購戶有利之選擇權，惟要求「有
          關眷戶申請恢復原坪型後，原住屋應騰空，恢復原狀
          之費用，依使用者付費原則，應由該住戶負擔，無涉
          補償之事宜」。對於已搬遷而選擇恢復原階坪型之眷
          戶，屬與被告合意解除原買賣契約，依民法第25 9條
          規定，須負回復原狀之義務，被告前述所為皆為依法
          行政，故不具有違法性之要件。
四、按法律關係究屬私法事件或公法事件，學說上固有利益說、
    從屬說、舊主體說、特別法規說、新特別法規說、傳統說、
    事件關聯說等諸說併存之情形而有各個不同之判斷標準，然
    適用時應考量所涉法律及個案之特色，於當該法律與個案類
    型均顯出強烈公共利益色彩或強烈之公共利益需求時，始認
    定為公法案件，若該案件不具有強烈公益色彩，而係一般人
    民亦可能相互成為該項法律關係之權利義務主體，或依社會
    一般認知其屬於一般人民所能完成之案件，則應認為私法案
    件。經查：
    （一）依眷改條例第1條、第16條、第23條規定：「為加速
          更新國軍老舊眷村，提高土地使用經濟效益，興建住
          宅照顧原眷戶及中低收入戶，協助地方政府取得公共
          設施用地，並改善都市景觀，特制定本條例；本條例
          未規定者，適用其他有關法律之規定」、「興建住宅
          社區配售原眷戶以一戶為限。每戶配售之坪型以原眷
          戶現任或退伍時之職缺編階為準；並得價售與第二十
          三條之違占建戶及中低收入戶；如有零星餘戶，由主
          管機關處理之．．．」、「改建、處分之眷村及第四
          條之不適用營地上之違占建戶，主管機關應比照當地
          地方政府舉辦公共工程拆遷補償標準，由改建基金予
          以補償後拆遷，提供興建住宅依成本價格價售之，並
          洽請直轄市、縣（市）政府比照國民住宅條例規定，
          提供優惠貸款．．．」，則依眷改條例興建住宅除原
          眷戶外，尚得價售違占建戶及中低收入戶，即除原眷
          戶外，符合上開身分者，亦可能成為法律關係之權利
          義務主體，雖老舊眷舍改建目的有照顧軍眷之公益色
          彩，然除原眷戶外，非具官兵身分者，仍可能成為上
          開權利義務關係之當事人，自非全然僅具公益之性質
          。
    （二）又兩造不爭執真正之『台中市三民新村、南京新村、
          憲光七村等三村原眷戶及散戶遷購「福聯新城」重建
          眷宅說明書』第12條、第13條、第14條已記載『違占
          建戶拆遷補償款：．．（三）主管機關提供興住宅依
          成本價格售違占建戶，但須配合改建申請書表達購屋
          意願，並完成法院認證手續，逾時即不再受理』、『
          （一）本次說明會後，原眷戶同意改（遷）建者應填
          具「台中市ＯＯ新村原眷戶購置福聯新城重建眷宅申
          請書」（一式五份，如附表四），並經法院認證後，
          於九十一年四月十八日前交自治會綜整，循列管單位
          行政程序審查後，由各總部彙報國防部辦理。（二）
          原眷戶有四分之三以上同意自願領取輔助購宅款遷購
          「福聯新城」重建眷宅之眷村，由國防部依眷戶選擇
          遷購比例及眷改基金現況排定遷村順序，未達四分之
          三以上時，不辦理遷建，仍依原計劃辦理』、『本說
          明會係依原眷戶遷購「福聯新城」意願週查達百分之
          百辦理，如經申請書認證後選項統計結果，全村遷購
          「福聯新城」、「國軍重建眷村餘宅」及市場成屋未
          達百分之百時，則納入「國軍老舊眷村原眷戶領取輔
          助購宅款購置國眷宅初複評積分評量表」評比排序』
          等詞，就被告辯稱本件係經三民新村、憲光七村、南
          京新村等原眷戶百分之百同意始遷購福聯新城，並填
          具台中市三民新村原眷戶購置「福聯新城」重建眷宅
          申請書，經法院認證等情，原告等亦未爭執。則三民
          新村等遷購「福聯新城」，以獲得全村眷戶同意為原
          則，足見非被告行使公權力對外發生法律效果之單方
          行政行為，而屬私經濟行為。
    （三）綜上，兩造間有關購置「福聯新城」重建眷宅法律關
          係為私經濟行為，而非被告單方行使公權力行為，從
          而，原告等依國家賠償法第2條第2項先位請求被告應
          賠償原告子○○、戊○○○各759,696元；丑○、鞏
          修道、寅○○各520,9 38元；壬○○、丙○○、丘岱
          雲各298,265元，合計3,976,974元及自起訴狀副本送
          達被告之翌日起至給付之日止，按年息5%計算之利息
          。備位請求被告應賠償原告子○○、戊○○○各448,
          592元；丑○、癸○○、寅○○各268,698元；壬○○
          、丙○○、乙○○各102,468元，合計2,100,682元，
          及自起訴狀副本送達被告之翌日起至給付之日止，按
          年息5%計算之利息均屬無據，應予駁回。
五、據上論結，原告之訴為無理，依民事訴訟法第78條，判決如
    主文。
中　　華　　民　　國　　94　　年　　11　　月　　29　　日
                  民事第三庭    法　官　鄭佾瑩
以上正本係照原本作成
如對本判決上訴，須於判決送達後20日內向本院提出上訴狀
中　　華　　民　　國　　94　　年　　11    月　　29　　日
                    　　　　　　書記官　方美雲
